【裁判字號】    99,上,19
【裁判日期】    991019
【裁判案由】    損害賠償
【裁判全文】
臺灣高等法院民事判決                    99年度上字第19號
上訴人即附
帶被上訴人  新光人壽保險股份有限公司
法定代理人  甲○○
訴訟代理人  己○○
            戊○○
            鄭雅玲
被上訴人即
附帶上訴人  丙○○
訴訟代理人  戴心梅律師
複  代理人  乙○○
上列當事人間損害賠償事件，上訴人對於中華民國98年10月30日
臺灣臺北地方法院98年度訴字第1158號第一審判決提起上訴，被
上訴人為附帶上訴，本院於99年10月5日言詞辯論終結，判決如
下：
    主  文
上訴駁回。
原判決關於駁回附帶上訴人後開第二項之訴部分；及命其負擔訴
訟費用之裁判，均廢棄。
附帶被上訴人應再給付附帶上訴人新臺幣陸拾萬元，及自民國九
十八年六月十一日起至清償日止，按週年利率百分之五計算之利
息。
第一審訴訟費用關於命附帶上訴人負擔部分；及第二審訴訟費用
關於上訴部分由上訴人負擔，關於附帶上訴部分，由附帶被上訴
人負擔。
    事實及理由
一、本件被上訴人未於言詞辯論期日到場，核無民事訴訟法第38
    6條所列各款情形，爰依上訴人之聲請，由其一造辯論而為
    判決。
二、被上訴人主張：訴外人丁○○自民國86年7月16日起至98年4
    月15日止受雇上訴人，擔任上訴人龜山收費處業務員。詎丁
    ○○於96年10月間，將伊交付用以購買上訴人之「金萬利投
    資聯結保本型結構型債券專案」商品（下稱系爭保險商品）
    、發票日96年10月2日、面額新臺幣（下同）300萬元、發票
    人及付款人均為中國信託商業銀行永吉分行、受款人為上訴
    人之禁止背書轉讓平行線支票（下稱系爭支票）侵占入己，
    而用以支付其所購買「金萬利投資聯結保本型結構型債券專
    案」、「金好意變額壽險」商品，致伊受有損害，丁○○自
    應負擔侵權行為損害賠償責任。上訴人為丁○○之僱用人，
    亦應就其受雇人之上開行為，負擔侵權行為損害賠償責任。
    茲因訴外人丁○○已清償26萬5,000元，爰依民法第184條第
    1項、第188條第1項侵權行為損害賠償法律關係，請求上訴
    人賠償伊273萬5,000元等語。並聲明：(一)上訴人應給付被上
    訴人273萬5,000元，及自起訴狀繕本送達上訴人翌日即98年
    6月11日起至清償日止，按週年利率5%計算之利息。(二)願供
    擔保請准宣告假執行。原審判決上訴人應給付被上訴人213
    萬5,000元，及自98年6月11日起至清償日止，按週年利率5%
    計算之利息；而駁回被上訴人其餘之訴。上訴人就原審判命
    其給付部分，聲明不服，提起上訴，被上訴人答辯聲明：上
    訴駁回；並就其敗訴部分，附帶上訴聲明：(一)原判決駁回後
    開第二項之訴部分廢棄。(二)上開廢棄部分，上訴人應再給付
    被上訴人60萬元，及自98年6月11日起至清償日止，按週年
    利率5%計算之利息。
三、上訴人則以：被上訴人如係因投保而交付保費予丁○○，應
    有填寫要保書或試算保險費之建議書等資料，惟被上訴人所
    提出之證據，僅有丁○○之自白，並未提出要保書、說明書
    或其他證據。且被上訴人主張投保之內容為「金萬利投資連
    結型保險」，惟丁○○卻表示被上訴人欲投保之內容為「金
    好意變額壽險」，兩者為不同之保險商品，被上訴人之主張
    與丁○○所言顯有所矛盾。又被上訴人開立支票予丁○○之
    用途並不以用於購買被上訴人自己之保單為限，尚有其他各
    種可能，況被上訴人及其妻早於92年起即開始向伊投保各種
    投資型保險商品，其投保內容不在少數，已有數年之時間，
    對於投保後應有之流程即投保後1個月內即能簽收保單及每
    年的1月、4月、7月、10月能收到保單價值通知書等情況知
    之甚稔，是被上訴人於交付金額高達300萬元之支票後逾1年
    之時間始爭執其保費遭侵占，舉證顯為不足。縱認伊應負擔
    侵權行為損害賠償責任，則因被上訴人疏於通知伊，致丁○
    ○貸得130萬元，自屬與有過失，應由被上訴人負擔等語，
    資為抗辯。並上訴聲明：(一)原判決關於命上訴人給付被上訴
    人213萬5,000元本息暨其訴訟費用部分均廢棄。(二)上開廢棄
    部分，被上訴人在第一審之訴及假執行之聲請均駁回。另就
    被上訴人之附帶上訴答辯聲明：附帶上訴駁回。
四、被上訴人主張訴外人丁○○擔任上訴人龜山收費處業務員之
    期間，侵占伊交付之系爭支票，支付其所購買「金萬利投資
    聯結保本型結構型債券專案」、「金好意變額壽險」商品，
    致伊受有損害等語，業據提出支票、支票申請單據、查詢紀
    錄等影本為證（見原審卷第8、9頁），上訴人雖否認丁○○
    有侵權之事實，並以前情詞置辯，惟查：
  (一)訴外人丁○○意圖為自己不法之所有，於96年10月2日在被
    上訴人住處，收受被上訴人為購買系爭保險商品所交付之系
    爭支票，竟侵占入已，用以支付其所購買「金萬利投資聯結
    保本型結構型債券專案」、「金好意變額壽險」商品等情，
    業據證人丁○○於原審證稱：「（原告訴訟代理人問：提示
    原證１，支票影本下方，『新光人壽丁○○96.10/2』，是
    否由你本人書寫？）是我本人書寫、親簽」「(原告訴訟代
    理人問：是否有提示兌領上開支票？做何用途？)有。用於
    購買我自己投資型金好意變額壽險」「(原告訴訟代理人問
    ：這件事情，當時原告知道嗎？)當時原告不知道。當時原
    告給我這張票，是因為我向他要保金萬利投資連結保本型結
    構型債券專案、金好意變額壽險，原告他有同意，所以當初
    給我這張支票用以支付保險金…」等語明確（見原審卷第86
    頁背面），足見被上訴人擬投保系爭保險商品，並由訴外人
    丁○○為其辦理要保手續。且丁○○之侵占行為，業經臺灣
    桃園地方法院檢察署（下稱桃園地檢署）檢察官聲請簡易判
    決處刑，臺灣桃園地方法院（下稱桃園地院）桃園簡易庭98
    年度桃簡字第1772號業務侵占案件審理後認定，丁○○侵占
    因執行業務而持有之系爭支票，係犯刑法第336條第2項之業
    務侵占罪，判處有期徒刑6月，如易科罰金，以1,000元折算
    1日確定等情，有桃園地檢署98年度偵字第11612號檢察官聲
    請簡易判決處刑書、桃園地院98年度桃簡字第1772號刑事簡
    易判決等影本各1件附卷可稽（見原審卷第71頁正背面；本
    院卷第207、208頁），復經本院調取刑事卷宗核閱無誤，是
    被上訴人交付予丁○○之系爭支票，係用以給付購買系爭保
    險商品之費用。上訴人辯稱：被上訴人之主張與丁○○所言
    顯有所矛盾云云，應無可採。
  (二)上訴人雖辯稱被上訴人如有購買保單，應可提出要保書或試
    算保險費之建議書云云，惟上訴人公司之要保書並無收收執
    聯之設計，有上訴人公司之空白要保書1件附卷可參（見本
    院卷第61頁正背面），上訴人公司之保險業務員於要保人填
    載要保書完成後，不會開立收據予要保人等情，亦據上訴人
    自認在卷（見本院卷第71頁背面），是被上訴人主張其填載
    系爭保險商品之要保書後即交付予丁○○，與常情無違，上
    訴人所辯，殊難採取。
  (三)上訴人雖另辯稱丁○○因無法讓被上訴人之妻古世梅獲利，
    被上訴人方於交付金額高達300萬元之支票後逾1年之時間始
    爭執其保費遭侵占云云，惟為被上訴人所否認，且被上訴人
    係於97年11月24日至上訴人站前分保戶櫃檯申訴：96年10月
    向龜山收費處丁○○投保300萬元，但該員卻轉買自己的保
    單，申請上訴人退回300萬元之保費等情，有站前分保戶櫃
    檯申訴單等影本附卷可稽（見原審卷第10頁），另參諸證人
    丁○○於原審證稱：「原告配偶雖然有問我保單的事情，我
    一直沒有給他確切的回復，一直到原告去年五月份之後，需
    要用錢，才去問公司說保單的事情，在那個時候，因為我有
    想要賠償他們沒有辦法獲利的部份，所以有和他們談，再談
    到最後的時候，原告向公司洽詢才知道是以我自己名義投保
    」等語明確（見原審卷第87頁），足見被上訴人及其配偶古
    世梅於交付系爭支票後，確曾向訴外人丁○○詢問核發系爭
    保險商品保單之事，是上訴人所辯，要無足取。
  (四)按因故意或過失，不法侵害他人之權利者，負損害賠償責任
    。民法第184條第1項前段定有明文。綜上所述，丁○○侵占
    被上訴人因購買系爭保險商品而交付系爭支票，已堪認定。
    上訴人辯稱被上訴人交付丁○○收受之支票係彼等間資金往
    來，非為購買保險商品云云，惟未舉證以實其說，自難採取
    。丁○○以侵占之系爭支票給付其所購買「金萬利投資聯結
    保本型結構型債券專案」、「金好意變額壽險」商品之費用
    ，而系爭支票業經上訴人於96年10月11日提示兌領等情，有
    金好意變額萬能壽險要保書影本1紙附卷可稽（見本院卷第1
    50至153頁），且為兩造所不爭（見本院卷第73頁），故被
    上訴人主張丁○○以侵占之不法行為，侵害其財產權，應負
    損害責任，應可採取。
五、按受僱人因執行職務，不法侵害他人之權利者，由僱用人與
    行為人連帶負損害賠償責任。民法第188條第1項前段定有明
    文。被上訴人主張訴外人丁○○自86年7月16日起至98年4月
    15日止受雇上訴人，擔任上訴人公司龜山收費處業務員，為
    上訴人所不爭，訴外人丁○○於執行投保業務時，侵占被上
    訴人用以給付保險費之系爭支票，則被上訴人主張上訴人應
    就丁○○之侵權行為，負擔侵權行為損害賠償責任，核屬有
    據。
六、次按損害之發生或擴大，被害人與有過失者，法院得減輕賠
    償金額或免除之。民法第217條第1項定有明文。此項規定之
    目的在謀求加害人與被害人間之公平，倘受害人於事故之發
    生亦有過失時，由加害人負全部賠償責任，未免失諸過酷，
    是以賦與法院得減輕其賠償金額或免除之職權。惟所謂被害
    人與有過失，須被害人之行為助成損害之發生或擴大，就結
    果之發生為共同原因之一，行為與結果有相當因果關係，始
    足當之。倘被害人之行為與結果之發生並無相當因果關係，
    尚不能僅以其有過失，即認有過失相抵原則之適用。查被上
    訴人所交付之系爭支票，係指名付款予上訴人，並劃平行線
    及禁止背書轉讓，此見諸系爭支票影本即明（見原審卷第7
    頁），被上訴人所受上開損害，肇因於訴外人丁○○執行其
    要保業務時，侵占被上訴人用以給付保費之系爭支票；且被
    上訴人所受損害於丁○○侵占系爭支票，用以給付自己之保
    險費時即已確定，被上訴人於何時查詢保單事宜亦無法改變
    丁○○已侵占系爭支票之結果，故損害之發生或擴大，與被
    上訴人是否於交付系爭支票予丁○○後，積極查詢保單事宜
    無涉；上訴人因丁○○以保單借貸金錢所受損害，與被上訴
    人因丁○○侵占所受之損害亦屬二事，是上訴人徒以被上訴
    人疏於通知伊，致丁○○貸得130萬元為由，抗辯被上訴人
    與有過失，要無足取。
七、綜上所述，被上訴人本於民法第184條第1項、第188條第1項
    侵權行為損害賠償法律關係，請求上訴人應給付被上訴人27
    3萬5,000元（3,000,000元-265,000元＝2,735,000元），及
    自起訴狀繕本送達上訴人翌日即98年6月11日起至清償日止
    ，按週年利率5%計算之利息，為有理由，應予准許。原審判
    決被上訴人應給付上訴人213萬5,000元本息，駁回被上訴人
    請求60萬元（2,735,000－2,135,000＝754,609）本息部分
    ，自有未洽。附帶上訴意旨指摘原判決此部分不當，求予廢
    棄改判，為有理由，應予廢棄，改判如主文第三項所示。原
    審所為上訴人敗訴判決部分，經核並無違誤，上訴人上訴意
    旨就此部分仍執陳詞，指摘原判決不當，求予廢棄，為無理
    由，應駁回其上訴。
八、本件事證已臻明確，兩造其餘攻擊、防禦方法及未經援用之
    證據，經本院審酌後認對判決結果不生影響，爰不一一論列
    ，附此敘明。
九、據上論結，本件上訴為無理由。附帶上訴為有理由，依民事
    訴訟法第450條、第449條第1項、第78條、第463條、第385
    條第1項前段，判決如主文。
中    華    民    國    99    年    10    月    19    日
                  民事第十庭
                      審判長法  官  鄭雅萍
                            法  官  劉坤典
                            法  官  徐福晉
正本係照原本作成。
如不服本判決，應於收受送達後20日內向本院提出上訴書狀，其
未表明上訴理由者，應於提出上訴後20日內向本院補提理由書狀
（均須按他造當事人之人數附繕本）上訴時應提出委任律師或具
有律師資格之人之委任狀；委任有律師資格者，另應附具律師資
格證書及釋明委任人與受任人有民事訴訟法第466條之1第1項但
書或第2項（詳附註）所定關係之釋明文書影本。如委任律師提
起上訴者，應一併繳納上訴審裁判費。
中    華    民    國    99    年    10    月    19    日
                            書記官  秦仲芳
附註：
民事訴訟法第466條之1（第1項、第2項）：
對於第二審判決上訴，上訴人應委任律師為訴訟代理人。但上訴
人或其他法定代理人具有律師資格者，不在此限。
上訴人之配偶、三親等內之血親、二親等內之姻親，或上訴人為
法人、中央或地方機關時，其所屬專任人員具有律師資格並經法
院認為適當者，亦得為第三審訴訟代理人。

司法院資訊處製作；財團法人民間司法改革基金會備份。
